【裁判字號】    96,訴,805
【裁判日期】    970416
【裁判案由】    清償債務
【裁判全文】
臺灣臺南地方法院民事判決               96年度訴字第805號
原      告  和平整合資訊股份有限公司
法定代理人  廖文鐸
訴訟代理人  林瑞成律師
被      告  陳宏泉即光信工程行
被      告  甲○○
訴訟代理人  洪仁杰律師
上列當事人間請求清償債務事件，經本院於民國97年4月16日言
詞辯論終結，判決如下：
    主  文
被告甲○○應給付原告新臺幣壹佰萬元，及自九十六年六月九日
起至清償日止，按週年利率百分之五計算之利息。
原告其餘之訴駁回。
訴訟費用新臺幣壹萬零玖佰元由被告甲○○負擔。
本判決於原告以新台幣參拾參萬元供擔保後，得假執行。但被告
甲○○以新臺幣壹佰萬元為原告預供擔保，得免為假執行。
原告其餘假執行之聲請駁回。
    事實及理由
壹、程序方面：
    本件原告原為聯辰科技股份有限公司，惟該公司於訴訟中之
    民國96年5月31日與和平整合資訊股份有限公司合併，聯辰
    科技股份有限公司為消滅公司，後者為存續公司，故聯辰科
    技股份有限公司之權利義務由原告依公司法第75條規定概括
    承受，有經濟部96年7月9日經授商字第09601157840號函、
    股份有限公司變更登記表在卷可稽（見本院卷65至69頁）。
    是原告於96年12月31日具狀由「和平整合資訊股份有限公司
    」聲明承受訴訟，核與民事訴訟法第169條、第175條、第
    176條規定相符，應予准許，先予敘明。
貳、實體方面：
一、原告主張：訴外人陳南成於92年10月23日下午1時許，於國
    道一號中山高速公路南下車道129公里處（苗栗路段）進行
    訴外人國道高速公路局所發包，由訴外人開立工程股份有限
    公司承包（以下簡稱開立公司），轉包予原告公司，再轉包
    訴外人泓大科技有限公司（以下簡稱泓大公司），再轉包由
    光信工程行實際承包之「國道高速公路局中區交通控制系統
    工程」（案號為090WOF0001B7D001號）中之電纜工程（以下
    簡稱系爭工程）時，遭訴外人黃仙怡駕駛車號CS-1059號自
    小客車高速撞擊，致受有右側脛股開放性骨折、右側骨盆骨
    折、頭部外傷併蜘蛛網膜下出血、腦水腫並有器質性精神症
    狀，永久殘障無法康復工作之職業災害。經陳南成另案依勞
    動基準法（以下簡稱勞基法）及勞工保險條例（以下簡稱勞
    保條例）相關規定請求被告陳宏泉即光信工程行應與訴外人
    國道高速公路局、開立公司、原告公司、泓大公司等人連帶
    給付新臺幣（下同）325萬1669元及其法定利息，嗣該案訴
    訟中原告給付陳南成100萬元、泓大公司給付陳南成35萬元
    而達成訴訟上和解。按事業單位或承攬人或中間承攬人依勞
    基法第62條第1項為職業災害補償時，就其所補償之部分得
    向最後承攬人求償，勞基法第62條第2項定有明文。被告陳
    宏泉為光信工程行之負責人，與被告甲○○合夥經營光信工
    程行，故被告陳宏泉為陳南成之雇主，縱陳宏泉未實際雇用
    陳南成，其授權甲○○雇用陳南成，亦應負表見代理之責任
    ，原告就已補償陳南成之100萬元，並未逾越陳南成所得請
    求職業災害補償之範圍，原告自得向陳宏泉即光信工程行求
    償。又因本院93年勞訴字第20號判決認定陳宏泉即光信工程
    行非陳南成之雇主，甲○○始為陳南成之雇主，是倘本院認
    定被告陳宏泉並非陳南成之雇主，甲○○始為陳南成之雇主
    ，則請求判決被告甲○○應就負賠償責任求償等語，爰聲明
    ：（一）先位之訴部分：被告陳宏泉即光信工程行應給付原
    告100萬元，及自起訴狀繕本送達被告陳宏泉即光信工程行
    翌日起至清償日止，依年息百分之5計算之利息。並願供擔
    保請准宣告假執行。（二）備位之訴部分：被告甲○○應給
    付原告100萬元，及自起訴狀繕本送達被告甲○○翌日起至
    清償日止，依年息百分之5計算之利息。並願供擔保請准宣
    告假執行。
二、被告陳宏泉即光信工程行辯稱：伊並非陳南成之雇主，陳南
    成係甲○○僱用之員工，其亦無授權甲○○雇用陳南成，伊
    無須負勞基法相關責任。被告甲○○則以：陳南成自受僱之
    日起，即由其應徵，亦由其給付薪資，故雇主不是伊，就是
    陳宏泉，原告知之甚詳，惟本件起訴之日距事發當時已超過
    2 年，原告應繼受職災補償請求權之2年短期時效，類推適
    用民法第146條及依據第281條第2項規定，故本件原告之求
    償權已經罹於時效而消滅。再者，原告雖給付陳南成100萬
    元，然陳南成之傷害是否可以請求100萬元職災補償，仍有
    存疑，因此原告給付陳南成100萬元之訴訟外和解，對其不
    生拘束力等與，資為抗辯，為此均聲明：原告之訴駁回。
三、兩造不爭執之事實：
（一）訴外人陳南成於92年10月23日日下午1時許，於國道一號
      中山高速公路南下車道129公里處（苗栗路段）進行系爭
      工程，遭訴外人黃仙怡駕駛車號CS-1059號自小客車高速
      撞擊，致受有右側脛股開放性骨折、右側骨盆骨折、頭部
      外傷併蜘蛛網膜下出血、腦水腫並有器質性精神症狀，永
      久殘障無法康復工作之職業災害。經陳南成另案請求被告
      陳宏泉即光信工程行應與訴外人國道高速公路局、開立公
      司、原告公司、泓大公司等人連帶給付325萬1669元，及
      自起訴狀繕本送達翌日起至清償日止，按年利率百分之5
      計算之利息。
（二）於該案訴訟進行中，陳南成撤回對國道高速公路局之訴訟
      ，並與開立公司、原告公司、泓大公司分別達成訴訟上之
      和解，由開立公司及原告公司連帶給付陳南成100萬元，
      泓大公司給付陳南成35萬元，惟對未參與和解之被告陳宏
      泉即光信工程行並無消滅全部債務之意思，爰仍請求被告
      陳宏泉即光信工程行給付120萬元，及自起訴狀繕本送達
      翌日起至清償日止，按年利率百分之5計算之利息，並應
      自97年7月21日起至106年7月21日止，按月於每月21日給
      付陳南成2萬4000元，及自各期應給付日起至清償日止，
      按年利率百分之5計算之利息等語，惟經本院民事庭認定
      陳南成與被告陳宏泉即光信工程行間並無勞動契約，陳南
      成之雇主實為甲○○，因此判決駁回陳南成之訴（本院93
      年度勞訴字第20號），經陳南成上訴二審，台灣高等法院
      台南分院（以下簡稱台南高分院）判決亦認陳宏泉並非陳
      南成之雇主，甲○○始為陳南成之雇主，因而駁回陳南成
      之上訴確定在案。
（三）光信工程行係一獨資商號，其登記之負責人為陳宏泉，所
      在地設於臺南市○○路72巷22號1樓（僅供辦公室使用）
      。與泓大公司工程合約書，其上簽約之乙方係記載「乙方
      ：光信工程行，代表人甲○○」。
四、兩造爭執事項：
（一）陳南成的雇主是被告陳宏泉抑或是甲○○（若認定陳南成
      之雇主為甲○○，則原告先位訴無理由，次應審酌以下二
      項）。
（二）陳南成依照勞基法第59條得請求之職業災害補償金為何？
（三）陳南成對於被告甲○○之職業災害補償請求權是否罹於時
      效？
五、得心證之理由：
（一）先位之訴部分：
    1.光信工程行係獨資商號，其登記之負責人為陳宏泉，所在
      地設於臺南市○○路72巷22號1樓（僅供辦公室使用）等
      情，為兩造所不爭執。是被告陳宏泉即光信工程行既係獨
      資商號，如以獨資商號名義為法律行為，除由商號經理人
      為之外，須由其商號所有人親自為之或授權他人為之，且
      商號與他人成立勞動契約，復屬法律行為，故被告陳宏泉
      與陳南成有無成立勞動契約關係，自應依上情為斷。
    2.查被告甲○○於另案本院93年度勞訴字第20號事件審理時
      證稱，陳南成係向伊應徵並與其接洽聘僱之時間、酬勞，
      並由伊決定是否雇用等語（見本院93年度勞訴字第20號民
      事卷94年8月3日言詞辯論筆錄）。另證人吳孟林該案亦證
      稱，伊以前受僱於光信工程行，是甲○○僱用伊等語（見
      本院93年度勞訴字第20號民事卷95年1月18日言詞辯論筆
      錄），並對照訴外人泓大公司於93年12月3日郵寄原審存
      卷之系爭工程合約書，其上簽約之乙方亦係記載「乙方：
      光信工程行，代表人甲○○」等文字。顯見被告甲○○係
      以獨資商號光信工程行名義，與訴外人泓大公司簽約而為
      系爭工程之法律行為，光信工程行所有人即被告陳宏泉並
      無親自雇用員工而成立勞動契約，或親自簽立系爭工程契
      約之法律行為。
    3.又訴外人泓大公司提出之上揭系爭工程合約書，其上簽約
      之乙方係記載「乙方：光信工程行，代表人甲○○」等文
      字，既有該工程合約書存卷可佐，且將被告甲○○、證人
      吳孟林上揭證言，與該工程合約書上簽約乙方記載之文字
      相互對照觀之，亦足認被告甲○○對外為法律行為時，雖
      然使用「光信工程行」之商號名義，然其係以自己即該「
      商號負責人」對外為法律行為至明，否則如被告甲○○係
      以光信工程行之代理人自居，被告甲○○與訴外人泓大公
      司之工程合約書簽約人，應記載為「「乙方：光信工程行
      ，代表人陳宏泉，代理人甲○○。」始符常情。另參酌證
      人即訴外人泓大公司之法定代理人陳盈仁於本院93年度勞
      訴字第20號事件審理時證陳，伊是和甲○○簽約，據伊所
      知，光信工程行都是由甲○○負責，之前的工程及請款都
      沒有問題，都是由甲○○處理的，伊後來才知道光信工程
      行的負責人是陳宏泉等語，及被告甲○○對外招募員工只
      留自己手機號碼，復未使用被告陳宏泉或「光信工程行」
      之代理人身分，且陳南成與證人吳孟林前往應募，亦係由
      被告甲○○為自己利益，分別與陳南成及證人吳孟林成立
      勞動契約，嗣有關支領薪資及員工管理，全亦由被告甲○
      ○個人決定，完全未向被告陳宏泉報告各情，益足認勞動
      契約，應僅存於被告甲○○與陳南成之間無疑。
    4.雖被告甲○○辯稱陳宏泉交給伊光信工程行之印章與其私
      章，目的是讓伊作工作所用等語。惟被告甲○○以「光信
      工程行」名義經營系爭工程，及僱用陳南成為員工，均係
      為其自己利益，且非以被告陳宏泉或「光信工程行」之代
      理人身分僱用陳南成，已如上述，上情亦可由被告甲○○
      於台灣台南地方法院檢察署96年度偵續字第6號偵查案件
      訊問時供稱：「91年間我大哥（告訴人陳宏泉）欠人貨款
      無法處理，打算放棄光信工程行，我說我願意繼續做，全
      部債務我願意處理，91年11月間他把工程行營利事業登記
      證、大、小章及他本人的身分證、印章給我，發票叫我向
      會計師李小姐拿，之後就由我經營。工程行先行的帳戶沒
      有交給我，他叫我自己再去辦一個，他說他帳戶內的錢和
      我後來的錢要分開，不願意混在一起。」等語（見本院卷
      20頁背面），可以得知被告陳宏泉交付印章之目的，係要
      讓被告甲○○工作上使用，被告陳宏泉在客觀上已同意退
      出光信工程行之經營，由被告甲○○以光信工程行名義營
      運，被告甲○○對外訂立系爭工程契約及僱用陳南成，均
      係為自己利益以自己名義為之，並非以被告陳宏泉或「光
      信工程行」之代理人為之，被告陳宏泉依法自無須負意定
      代理授權人之責任。
    5.再按由自己之行為表示以代理權授予他人，或知他人表示
      為其代理人而不為反對之表示者，對於第三人應負授權人
      之責任，民法第169條定有明文。又民法第169條關於由自
      己之行為表示以代理權授與他人者，對於第三人應負授權
      人責任之規定，原以本人有使第三人信為以代理權授與他
      人之行為，為保護代理交易之安全起見，有使本人負相當
      責任之必要而設，故本人就他人以其名義與第三人所為之
      代理行為，應負授權人之責任者，須以他人所為之代理行
      為，係在其曾經表示授與他人代理權之範圍內，為其前提
      要件；另由自己之行為表示以代理權授與他人者，對於第
      三人應負授權人之責任，必須本人有表見之事實，足使第
      三人信該他人有代理權之情形存在，始足當之；又我國人
      民將自己印章交付他人，委託該他人辦理特定事項者，比
      比皆是，倘持有印章之該他人，除受託辦理之特定事項外
      ，其他以本人名義所為之任何法律行為，均須由本人負表
      見代理之授權人責任，未免過苛。最高法院分別著有40年
      臺上字第1281號、60年臺上字第2130號判例可參。查被告
      陳宏泉雖不否認曾將光信工程行印章及其私章交付予被告
      甲○○使用之事實，惟依被告甲○○於本院93年度勞訴字
      第20號事件審理時證稱，伊之前曾經在被告陳宏泉那邊當
      員工，所以要用他的印章請領職業災害補償，但印章後來
      都有還他，伊於92年12月14日向健保局辦理陳南成及王志
      慧兩個人退保並又加入勞健保，是伊自己去刻木頭章去辦
      的等語（見本院93年度勞訴字第20號民事卷94年8月3日言
      詞辯論筆錄）。顯見被告陳宏泉之所以將光信工程行大小
      章交予被告甲○○，係欲供被告甲○○憑辦申請職業災害
      補償，而未委託授權被告甲○○以自己名義僱用員工，故
      亦難憑被告陳宏泉有將光信工程行大小章交予被告甲○○
      ，被告甲○○因此持有被上訴人印章之事實，即令被告陳
      宏泉應負表見代理之授權人責任。況被告甲○○對外訂立
      系爭工程契約及僱用陳南成，均係以自己名義為自己利益
      ，而非以被告陳宏泉或「光信工程行」之代理人身分為之
      ，復有如上述，是被告甲○○對外為法律行為時，既未使
      用被告陳宏泉或「光信工程行」之代理人身分，其行為自
      與民法第169條表見代理之要件不符。
    6.綜上所述，被告陳宏泉既未親自與陳南成成立勞動契約，
      且未授權被告甲○○以光信工程行名義與陳南成成立勞動
      契約，復不必依表見代理之規定負授權人責任，即難認被
      告陳宏泉係陳南成之雇主，從而，原告依勞基法第62條規
      定，向被告陳宏泉行使求償權，即失所據，故原告就此先
      為之訴請求，為無理由，應予駁回。
（二）備位之訴部分：
    1.被告甲○○既為陳南成之雇主，依法自應就陳南成所受職
      災負勞基法相關補償責任，惟因被告甲○○以前揭情詞置
      辯，經查：
    (1)按勞工因遭遇職業災害而致死亡、殘廢、傷害或疾病時，
      雇主應依勞工經治療終止後，經指定之醫院診斷，審定其
      身體遺存殘廢者，雇主應按其平均工資及其殘廢程度，一
      次給予殘廢補償。殘廢補償標準依勞工保險條例有關之規
      定，勞基法第59條第3款定有明文。再依勞保條例第53條
      第1項、第54條第1項及第72條第1項之規定，被保險人因
      普通傷害或罹患普通疾病，經治療終止後，如身體遺存障
      害，適合殘廢給付標準表規定之項目，並經保險人自設或
      特約醫院診斷為永久殘廢者，得按其平均月投保薪資，依
      同表規定之殘廢等級及給付標準，一次請領殘廢補助費。
      被保險人因職業傷害或罹患職業病，經治療終止後，如身
      體遺存障害，適合殘廢給付標準表規定之項目，並經保險
      人自設或特約醫院診斷為永久殘廢者，依同表規定之殘廢
      等級及給付標準，增加百分之50，一次請領殘廢補償費。
      查陳南成因執行系爭工程，於92年10月23日下午1時許，
      在國道一號中山高速公路南下車道129公里處（苗栗路段
      ）受有上開職業災害，經財團法人奇美醫院診斷為精神遺
      存高度障礙，終身不能從事任何工作，日常生活需人扶助
      ，屬於殘廢第二級，有財團法人奇美醫院94年3月28日法
      院訴訟用殘廢診斷書可參（見本院93年度勞訴字第20號民
      事卷第198頁），乃屬上開勞工保險條例第53條第1項所稱
      勞工保險殘廢給付標準表精神障礙第二等級，給付標準為
      1500日，被告甲○○於自承陳南成之日薪為800元，按日
      計薪，依行政院勞工委員會94年5月24日勞保3字第
      0940025551號函說明四明示：「勞動基準法第59條第2款
      所定之工資補償，其原領工資，依同法施行細則第31條規
      定，係指勞工遭遇職業災害前一日正常工作時間所得之工
      資。其為計月者，以遭遇職業災害前最近一個月正常工作
      時間所得之工資除以三十所得之金額，為其一日之工資。
      基此，案內勞工如係以日計薪，其原領工資補償日數逕以
      實際日數計即可，若其補償日數達一個月，則以原領工資
      乘以30日計算。」（見本院93年度勞訴字第20號民事卷第
      223、224頁），依此計算，陳南成按日薪800元，一次請
      領1,500天，總數120萬元之殘障補助費，核屬有據，被告
      甲○○本應給付陳南成上開金額之殘廢補助費。另依行政
      院勞工委員會92年1月17日勞動三字第0920002289號函說
      明二明示：勞基法第59條第2款規定，勞工在醫療中不能
      工作時，雇主應按其原領工資數額予以補償。而此項工資
      補償責任，除符合同法第59條第2款但書規定者外，並無
      期間之限制。經查，陳南成於另案93年度勞訴字第20號案
      件審理時仍在醫療中之事實，有奇美醫院之主治醫師許森
      彥於94年7月6日到庭證述可證（見該案卷239頁），則陳
      南成依勞基法第59條第2款規定請求雇主應負醫療中不能
      工作之工資補償，尚屬有據，被告甲○○自應給付陳南成
      自92年10月23日起至94年6月止（證人許森彥證稱於94年6
      月間仍有至醫院治療），共計20個月、每月24,000元之工
      資補償，共計48萬元。本件原告在被告甲○○因系爭職災
      對陳南成所應負之120萬元及48萬元，合計168萬元補償責
      任內，已向陳南成給付100萬元，並未逾越被告甲○○所
      應負擔之賠償責任之外，因此，原告自得依勞基法第72條
      規定向被告甲○○就其已賠償陳南成100萬元之範圍內行
      使求償權。
    3.另者，被告甲○○辯稱：陳南成對被告甲○○之職業災害
      補償請求權，已超過2年而時效消滅，則原告之求償權亦
      已因時效而消滅云云。惟按，勞基法第59條、第62條第1
      項數承攬人連帶責任之規定，乃係規範受補償人得向數承
      攬人請求連帶補償，便利受補償人得儘速獲得補償，以保
      障勞工權利，並落實勞基法之立法目的。另同法第61條之
      時效規定，乃在於督促、警告受補償人應儘速行使受補償
      權利，基於法安定性之考量，以時效之規定，期待法律關
      係之儘速穩定。惟勞基法第62條第2項求償權規定，係規
      範補償義務人於補償後，得向最終義務人求償，目的乃在
      於使最終義務人負擔最終補償之義務。可知，勞基法第62
      條第2項求償權之法規範目的與同法第59條第61條之規範
      目的顯然不同，此2條之規定係互相獨立之權利規範，被
      告甲○○援引民法第146條：「主權利因時效而消滅，其
      效力及於從權利」規定，而為類推適用，尚難謂為有據，
      故被告甲○○就此部分之抗辯，並不可採。復按，依勞動
      基準法第61條第1項規定：第59條之受領補償權，自得受
      領之日起，因二年間不行使而消滅，本件陳南成原主張其
      受雇於光信工程行，法定代理人登記為陳宏泉，故另案訴
      請陳宏泉給付補償金，然經該案判決光信工程行92年間實
      際負責人為甲○○，故甲○○始為陳南成之雇主，該案經
      臺南高分院於96年9月18日判決亦認定僱用陳南成者係被
      告甲○○，而非被告陳宏泉，因而判決陳南成敗訴確定。
      可知，陳南成至前案二審判決後始知悉渠係受僱於被告甲
      ○○，非被告陳宏泉，則陳南成對被告甲○○請求給付勞
      工職業災害補償金之時效應自斯時起算，始為合理，被告
      甲○○辯稱陳南成職災補償請求權已經消滅時效云云，尚
      不足採。
    4.按勞基法第62條第2項規定，事業單位或承攬人或中間承
      攬人，為同條第1項之災害補償時，就其所補償之部分，
      得向最後承攬人求償。再按民法第125條規定，請求權，
      因15年間不行使而消滅。本件原告係以94年8月24日到期
      之支票向陳南成補償100萬元（故消滅時效之日乃往後起
      訴15年至109年8月24日），故依上開規定，本件原告之求
      償權，尚未因時效經過而消滅。
    5.綜上所述，被告甲○○既為陳南成之雇主，系爭職災發生
      後，原告已向陳南成給付100萬元，該100萬部分並未逾越
      被告甲○○依法所應負擔之補償責任，且本件原告之求償
      權，亦未罹於時效而消滅，從而，原告就此部分為有理由
      ，應予准許。
六、綜上所述，原告依勞基法第62條第2項之規定，先位聲明請
    求被告陳宏泉即光信工程行應給付之部分，為無理由，應予
    駁回。備位聲明請求被告甲○○應給付原告100萬元，及自
    起訴狀繕本送達被告甲○○翌日即自96年6月9日起至清償日
    止，依年息百分之5計算之利息，則屬有理，應予准許。
七、本件事證已臻明確，兩造其餘攻擊防禦方法及舉證，與本判
    決結果不生影響，無贅述必要，併予敘明。
八、原告陳明願供擔保請求宣告假執行，經核其勝訴部分，並無
    不合，爰酌定相當之擔保金額，予以准許，至其先位之訴敗
    訴部分，其假執行之聲請即失所附麗，應予駁回。另被告甲
    ○○敗訴部分，依職權酌定相當之擔保金額，准予免為假執
    行之宣告。
中    華    民    國    97    年    4    月    16    日
                  民事第二庭    法  官  蔡雅惠
以上正本係照原本作成
如對本判決上訴，須於判決送達後20日內向本院提出上訴狀
中    華    民    國    97    年    4     月    16    日
                                書記官  詹書瑋


司法院資訊處製作；財團法人民間司法改革基金會備份。
